高雄高等行政法院判決
                                       99年度訴字第652號
                                民國100年5月11日辯論終結
原      告　南部地區後備指揮部
代　表　人　陳嘉尚
訴訟代理人　吳東曄
          　王信斌
          　洪啟明
被      告　李宗庫　　　　籍設住嘉義市西區世賢路4段350
上列當事人間償還公費事件，原告提起行政訴訟，本院判決如下
：
　　主  文
被告應給付原告新台幣187,113元及自民國100年4月19日起至清
償日止，按年息百分之5計算之利息。
訴訟費用由被告負擔。
　　事實及理由
一、程序事項︰
    被告經合法通知，未於言詞辯論期日到場，核無行政訴訟法
    第218條準用民事訴訟法第386條所列各款情形，爰依原告之
    聲請，由其一造辯論而為判決。
二、事實概要︰
    被告就讀於陸軍軍官學校正88年班，並受領津貼、主副食費
    、年終獎金、服裝費、教育訓練費、教育補助費等（下稱系
    爭公費）公費待遇，畢業後被告因個人違紀行為，經國防部
    後備司令部於民國95年7月18日以御人字第0950004065號令
    核定不適服現役退伍，於同年9月1日零時生效，因未服滿陸
    軍軍官學校招生簡章及陸海空軍軍官士官服役條例所載應服
    現役之最少年限（原為10年，嗣依行為時陸海空軍軍官士官
    服役條例第46條規定減為8年），故依行為時軍事學校預備
    學校軍費生公費待遇津貼發給及賠償辦法（下稱賠償辦法）
    之規定，請求被告應賠償在學期間之系爭公費新臺幣(下同)
    187,113元，並應附加法定遲延利息。案經原告依國防部後
    備司令部97年1月21日修頒「軍事學校軍費生畢業任官人員
    賠償公費待遇及津貼作業規定」向被告催繳，被告迄未繳納
    ，原告遂提起本件行政訴訟（同案被告李剛、林紘誼部分由
    本院另為判決，駁回原告之訴，另同案被告莊逸偉部分，由
    本院另為審理）。
三、本件原告主張︰
（一）按人民與中央或地方機關間，因公法上原因發生財產上之
      給付，得提起給付訴訟，行政訴訟法第8條第1項定有明文
      。次按「軍費生畢業任官後，因年度考績丙上以下或個人
      因素一次受記大過2次以上，經人事評審會考核不適服現
      役，予以退伍，致未服滿招生簡章所定之現役最少年限者
      ，應依尚未服滿現役最少年限之比例，賠償所受領之公費
      待遇及津貼。」「依前條賠償公費待遇及津貼，其範圍如
      下：1.公費待遇：就已撥付之全部數額計算。但服裝費依
      實際領用給與品種數量，照原製時之新品規定價格折算之
      。如為貸與品，按規定收繳，倘有欠繳者，照原製時之新
      品規定價格折算之。2.津貼：就已發給之全部數額計算。
      前項賠償範圍，應扣除得折抵常備兵役期之入伍及軍事訓
      練時間所受領之公費待遇及津貼。」93年7月27日修正之
      賠償辦法第9條第3項、第10條均有明文規定。前揭辦法係
      國防部依軍事教育條例第17條第2項及第18條第2項規定訂
      定，並報請行政院核定，自得予以適用。又按公法上之請
      求權，除法律有特別規定外，因5年間不行使而消滅，行
      政程序法第131條第1項定有明文。又消滅時效，自請求權
      可行使時起算，民法第128條前段亦有明文。
（二）被告依據入學時招生簡章規定，均須服滿最少年限為10年
      ，惟被告係84年入學，適用當時之陸海空軍軍官服役條例
      （已於88年5月5日廢止）第9條第1項規定，服現役年限為
      10年，同條第2項規定，志願考入軍官學校正期班畢業任
      軍官者，不受前項服現役年限之限制，另參酌86年1月1日
      施行之陸海空軍軍官士官服役條例第46條規定，本條例施
      行前考入軍事學校就讀或任官者，以入學時之招生簡章所
      定服役年限，為其服現役最少年限。但軍官服現役年限超
      過8年者，以8年為限。因此，被告最少服役年限應修正為
      8年。被告84年8月20日志願就讀陸軍軍官學校，88年11月
      6日畢業，在學期間受領津貼、主副食費、年終獎金、服
      裝費、教育訓練費、教育補助費等費用，畢業後因營外不
      當借貸事由，遭原所屬單位一次記2大過處分，核定不適
      服現役退伍。
（三）被告未服滿最少服役年限，應依未服滿年限與最少年限之
      比例，賠償如訴之聲明之公費待遇及津貼，原告於95年11
      月28日以岳黃字第5192號函通知被告，惟被告置之不理，
      原告於98年12月29日以後南人軍字第0980006932號書函再
      次通知被告，被告仍無動於衷，迄今仍未償還公費。被告
      因未服滿現役最少年限，自有應依尚未服滿最少年限之比
      例，賠償所受領之公費待遇及津貼之義務，且未逾5年消
      滅時效期間事實，應足認定等情。並聲明求為判決被告應
      給付原告187,113元，及自起訴狀繕本送達翌日至清償日
      止，按週年利率5％計算之利息。
四、被告經合法通知未到場，亦未提出任何書狀以供審酌。
五、本件事實概要欄所載之事實，業據兩造陳述在卷，並有原告
    不適服現役或未服滿最低年限退伍人員賠償清冊、84年度軍
    事學校聯合招考新生簡章、陸軍軍官學校現役軍官在校費統
    計表、國防部後備司令部95年7月18日御人字第0950004065
    號令、除役名冊、95年11月28日岳黃字第5192號、98年12月
    29日後南人軍字第0980006932號函等附卷可稽，洵堪信實。
    茲本件所應審究者為原告對被告請求賠償其在校期間所受領
    之公費及遲延利息，有無理由？爰分述如下：
（一）按「人民與中央或地方機關間，因公法上原因發生財產上
      之給付或請求作成行政處分以外之其他非財產上之給付，
      得提起給付訴訟。因公法上契約發生之給付，亦同。」行
      政訴訟法第8條第1項定有明文。次按「公法上之請求權，
      除法律有特別規定外，因5年間不行使而消滅。公法上請
      求權，因時效完成而當然消滅。」「行政契約，本法未規
      定者，準用民法相關之規定。」行政程序法第131條第1項
      、第2項及第149條亦分別定有明文。又按「消滅時效，自
      請求權可行使時起算，以不行為為目的之請求權，自為行
      為時起算。」「應付利息之債務，其利率未經約定，亦無
      法律可據者，週年利率為百分之五。」「遲延之債務，以
      支付金錢為標的者，債權人得請求依法定利率計算之遲延
      利息。」亦為民法第128條、第203條及第233條第1項前段
      所明定。
（二）行政機關基於其法定職權，為達特定之行政上目的，於不
      違反法律規定之前提下，自得與人民約定提供某種給付，
      並使接受給付者負合理之負擔或其他公法上對待給付之義
      務，而成立行政契約關係，業經司法院釋字第348號解釋
      理由書闡釋在案。再依88年7月14日公布施行之軍事教育
      條例第1條：「為健全軍事教育，培養軍事人才，以奠基
      國防力量，特制定本條例；本條例未規定者，適用其他法
      律之規定。」第5條第1項：「基礎教育為國軍幹部養成教
      育，由軍事學校辦理，其類別及宗旨如下：1.大學教育：
      以培養國軍指揮、科技及參謀軍官為宗旨；得設立正期班
      、2年制技術系或同等班隊。2.專科教育：以培養國軍軍
      官及士官應用科學與技術，養成實用專業人才為宗旨；得
      設立專科班或同等班隊。3.中等學校教育：以培養國軍基
      層領導士官為宗旨；得設立常備士官班或同等班隊。4.預
      備學校教育：以培養各軍官學校預備學生為宗旨；得設立
      預備學生班或同等班隊。」第15條：「軍事學校得招收自
      費學生，其權利、義務及管理辦法，由國防部會同教育部
      定之。」第17條：「軍事學校及預備學校之學員生，除自
      費學生外，享有公費待遇及津貼。」第18條：「軍事學校
      及預備學校學員生之修業規則及轉學、退學、開除學生賠
      償費用辦法，由國防部定之。」及原告就學時之兵役法（
      63年7月12日修正公布）第1條：「中華民國男子依法皆有
      服兵役之義務。」第2條：「本法所稱兵役，為軍官役、
      士官役、士兵役。」第6條：「軍官役分為常備軍官役、
      預備軍官役。士官役分為常備士官役、預備士官役。」第
      7條第1款：「常備軍官役之區分如左：1.現役：以適齡男
      子及現役或後備之士官、士兵，依志願考選，受規定之常
      備軍官教育，期滿考試合格者服之。」第12條第1項及第2
      項：「受軍官、士官教育者，在教育期間，依其在學時之
      階級為現役士兵或現役士官，其服役依軍事教育之所定。
      受常備軍官或常備士官教育期滿合格者，依法分別任官、
      任職，服常備軍官或常備士官之現役。」以及陸海空軍官
      服役條例（已於88年5月5日廢止）第9條：「常備軍官服
      現役年限為10年，期滿後，除志願留營者外，得依軍事需
      要，延長服役3年至5年。志願考入軍官學校正期班畢業任
      軍官者，不受前項現役年限之限制。」另86年1月1日施行
      之陸海空軍軍官士官服役條例第46條規定：「本條例施行
      前，考入軍事校院就讀或任官者，以入學時招生簡章所定
      服現役年限，為其服現役最少年限。但軍官服現役年限超
      過8年者，以8年為限；士官服現役年限超過6年者，以6年
      為限。」等規定可知，國防部各軍事學校設立之宗旨，係
      以培養訓練國軍各軍種之幹部為目的，並以提供公費，鼓
      勵各個學齡之學生接受軍事教育，進而成為各軍種幹部來
      源，是以接受公費軍事教育者，並非僅以完成軍事教育為
      已足，而是以畢業後服一定年限之常備兵役為目的。因此
      ，軍事學校與依簡章報考軍事學校經錄用之公費生之間，
      即是為了達到上開行政目的，雙方約定由學校提供公費給
      付，學生享有公費就學之權利，惟亦負擔完成學業並於畢
      業後服一定年限常備兵役義務之行政契約。則雙方當事人
      自應本誠信原則履行契約上之義務，若有違約，自應賠償
      對方提供之給付。88年7月14日公布之軍事教育條例第18
      條雖規定：「軍事學校及預備學校學員生之修業規則及轉
      學、退學、開除學生賠償費用辦法，由國防部定之。」而
      未將畢業生未依約服滿現役之情形列入，惟如前述，軍事
      公費教育並非僅以協助學生完成學業而已，其於畢業後應
      服滿一定年限現役方為雙方締約之重點，故上開規定充其
      量僅是就軍事學校及預備學校學員生之修業規則及轉學、
      退學、開除學生賠償費用之細節性、技術性事項授權國防
      部訂定相關辦法，供各學校遵循，其並無排除學校得依契
      約向未服滿現役之畢業生求償之意。故92年2月6日修正公
      布軍事教育條例第18條：「前條第1項受領公費待遇及津
      貼之學員生，違反應履行義務及應遵行事項規定時，應予
      賠償。前項賠償事由、範圍、程序、分期賠償及免予賠償
      條件等相關事項之辦法，由國防部擬訂，報請行政院核定
      之。」祇是將原屬契約之內容再以法律明文而已，非謂在
      此之前畢業之軍費生，得不賠償未服滿現役之相關費用。
      此由該條文修正理由說明原條文所定軍事學校及預備學校
      學生應予賠償費用之情形「轉學、退學、開除」僅係列示
      ，為求周延，爰明定受領公費待遇及津貼之學員生，違反
      應履行義務及應遵行事項規定時，應負賠償之責甚明。職
      此之故，國防部93年7月27日修正發布之軍費生賠償辦法
      第2條、第7條第3款、第8條、第9條第3項規定：「本辦法
      用詞定義如下：1.軍費生：指軍事學校及預備學校（以下
      簡稱學校）受領由國防部編列預算支應公費待遇及津貼之
      學員生。．．．。」「軍費生應履行之義務及應遵行之事
      項如下：．．．3.軍事學校畢業任官後，應服滿招生簡章
      所定之現役最少年限。」「違反前條規定者，本人或其法
      定代理人、保證人（以下簡稱賠償義務人)應賠償所受領
      之公費待遇及津貼。」「軍費生畢業任官後，因年度考績
      丙上以下或個人因素一次受記大過2次以上，經人事評審
      會考核不適服現役，予以退伍，致未服滿招生簡章所定之
      現役最少年限者，應依尚未服滿現役最少年限之比例，賠
      償所受領之公費待遇及津貼。」乃本於軍事教育條例第17
      條第2項及第18條第2項授權訂定，並未逾授權之範圍與目
      的，且與此類型契約本旨相符，亦無違反法律不溯及既往
      原則，自得適用。
（三）經查，依上述規定，被告畢業後服常備軍官現役8年，自
      為被告應履行之行政契約義務。被告於88年11月6日自原
      告正期班88年班畢業後，分發任用陸軍中尉官階，依上所
      述，自應服常備軍官現役至少8年。惟被告於95年度因營
      外不當借貸，經原屬單位記兩大過處分，考核不適服現役
      ，經國防部後備司令部令其於95年9月l日退伍。計被告僅
      服役6年9月25日（自88年11月6日至95年9月1日），尚有
      14個月（未滿1月者不計）之現役未服滿，而被告在校期
      間所受領之公費待遇及津貼共計1,283,059元，業據原告
      提出賠償公費待遇及津貼人員名冊附卷可稽。本件既因可
      歸責於被告之事由，致不能履行其契約義務即服滿招生簡
      章所定之服役最少年限，而原告起訴請求被告賠償所受領
      之公費等時，亦未逾5年消滅時效期間，則其主張依行政
      契約法律關係暨賠償辦法第9條第3項規定，按尚未服滿現
      役最少年限之比例計算，被告應賠償所受領之公費待遇及
      津貼187,113元（計算式：1,283,059元×14/96），及自
      起訴狀繕本送達（於100年3月29日公示送達，經20日於10
      0年4月18日生效）翌日即100年4月19日起至清償日止，按
      年息百分之5計算之利息，為有理由，應予准許。
六、據上論結，本件原告之訴為有理由，依行政訴訟法第98條第
    1項前段、第218條、民事訴訟法第385條第1項前段，判決如
    主文。
中　　華　　民　　國　　100　 年　　5　　 月　　25　　日
              高雄高等行政法院第二庭
                          審判長法官　邱　政　強
                                法官  李　協　明
                                法官　林　勇　奮

以上正本係照原本作成。
如不服本判決，應於判決送達後20日內向本院提出上訴書狀，其
未表明上訴理由者，應於提起上訴後20日內向本院提出上訴理由
書（須按對造人數附繕本）；如於本判決宣示或公告後送達前提
起上訴者，應於判決送達後20日內補提上訴理由書（須附繕本）
。未表明上訴理由者，逕以裁定駁回。
中　　華　　民　　國　　100　 年　　5　　 月　　25　　日

　　　　　　　　　　　　　　　書記官  黃　玉　幸